---
title: "Análisis inferencial de reclamaciones y riesgo crediticio en el sistema bancario dominicano mediante pruebas t de Student"
author: "Mirianny De La Cruz Ventura"
date: "16-12-2025"
output:
  pdf_document: 
    latex_engine: xelatex
    toc: true
    df_print: paged
    toc_depth: 4
header-includes:
  - \renewcommand{\contentsname}{Contenidos}
  - \usepackage{tocloft}
  - \setlength{\cftbeforetoctitleskip}{2.2cm}
includes:
  in_header: preamble.tex
editor_options:
  markdown:
    wrap: 100
---

```{r setup, include=FALSE}
knitr::opts_chunk$set(echo = FALSE, warning = FALSE, message = FALSE)
library(ggplot2)


```

```{r child="Anexo.Pruebas_T.Rmd", include=FALSE}

# Ejecutar todo el código del análisis SIN mostrarlo
```

\pagebreak

# 1. Introducción

La estadística inferencial permite utilizar muestras para hacer afirmaciones sobre parámetros de una
población, apoyándose en probabilidades, errores estándar y niveles de confianza.

Uno de sus pilares son las pruebas de hipótesis, que permiten evaluar si una diferencia observada se
debe al azar o a un efecto real. A diferencia de la prueba Z utilizada en el trabajo previo a este,
la **prueba t de Student** se utiliza cuando se desea comparar medias, pero **la desviación estándar
poblacional ($\sigma$) es desconocida** y se estima con la desviación estándar de la muestra (**s**); lo
anterior hace de las pruebas T una opción más realista frenta a las pruebas z, dado que en la
práctica casi nunca se conoce la desviación estándar poblacional.

La prueba t de Student es especialmente útil en estudios aplicados con tamaños muestrales pequeños o
moderados (n \< 30), así como en contextos donde la información proviene de muestras extraídas de
bases de datos reales, como ocurre en el análisis de operaciones financieras.

Por ello, las pruebas aplicadas aquí, permiten evaluar si los cambios observados tienen
significancia estadística y relevancia práctica; específicamente se analizan las diferencias en
comportamientos de clientes y resultados de reclamaciones en bancos dominicanos, identificando
patrones de riesgo y eficiencia en la resolución de reclamaciones.

# 2.Pruebas T

## 2.1 Caso 1: T para una muestra

**Comparación de proporción de reclamaciones favorables: Banco Popular vs sistema bancario múltiple**
\

**Objetivo**

Determinar si la proporción de reclamaciones favorables del Banco Popular es menor que la del
sistema bancario múltiple.
\

**Hipótesis**

$$H_0:\ \mu \le \mu_0$$

$$H_1:\ \mu > \mu_0$$

Sea:

-   $\mu$ la proporción de reclamaciones favorables del Banco Popular.

-   $\mu_0$ la proporción general de reclamaciones favorables del sistema bancario múltiple.

**Datos**

-   Los datos se obtuvieron de la API pública de estadísticas de la Superintendencia de Bancos de la
    República Dominicana (SB), endpoint de reclamaciones de EIF. (ver Anexo A).

-   La muestra utilizada tiene tamaño n = 39, pares trimestrales, (ver Anexo A)

-   Se verificaron los supuestos para determinar si la muestra cumplía con los parámetros para
    realizar la prueba. (Ver anexo B)

**Resultados**

-   Estadístico de prueba:

$$t = \frac{\bar{X} - \mu_0}{s / \sqrt{n}}  $$

-   Grados de libertad:

$$gl = n - 1$$

```{r Resumen de resultados, caso 1, echo=FALSE,results = 'asis',warning = FALSE,message = FALSE}
cat("\\vspace{0.5cm}\n")

cat(
  "\n",
  "**Resultados Prueba t de una muestra** \n\n",
  "\\vspace{0.3cm}\n",
  sprintf("**Estadístico t:** %.2f  \n", as.numeric(test_UM$statistic)),
  sprintf("**Grados de libertad (gl):** %d  \n", test_UM$parameter),
  sprintf("**p-valor:** %.3e  \n", test_UM$p.value),
  sprintf(
    "**IC 95%%:** [%.4f, %.4f]  \n",
    test_UM$conf.int[1],
    test_UM$conf.int[2]
  ),
  sprintf("**Media muestral:** %.2f%%  \n", media_muestral),
  "\n"
)




glue::glue(  "El estadístico t obtenido (t = {round(test_UM$statistic, 2)}, gl = {test_UM$parameter}) es extremo y se ubica completamente en la región crítica definida por la hipótesis unilateral. El p-valor ({format.pval(test_UM$p.value, digits = 3)}) es prácticamente nulo y el intervalo  de confianza no incluye la media del sistema, lo que en conjunto constituye evidencia estadística 
concluyente contra H0.\n")
cat("\\vspace{0.5cm}\n")

```

**Tamaño del efecto y significancia práctica**

$$d = \frac{\bar{X} - \mu_0}{s} $$

```{r Significancia práctica, caso 1, echo=FALSE,warning = FALSE,message = FALSE,results = 'asis'}

glue::glue( "\n","El tamaño del efecto estimado (d = {round(d_UM, 2)}) es de {interpretacion_efecto_UM},lo que indica que la diferencia observada no solo es
estadísticamente significativa, sino sustantiva en términos prácticos.\n")

cat("\\vspace{0.5cm}\n")

```

**Conclusión**

```{r Conclusión caso 1, fig.align='center', fig.width=4.8, fig.height=2, echo=FALSE,warning = FALSE,message = FALSE,results = 'asis'}

glue::glue(  "La distribución mensual del porcentaje de reclamaciones resueltas en Popular se concentra sistemáticamente por debajo del promedio del sistema.")


UM_bxp_RP2 <- UM_bxp_RP +
  labs(
    title = "Banco Popular"
  ) +
  theme(
    plot.title = element_text(size = 8),
    plot.margin = margin(6, 6, 6, 6)
  )

UM_bxp_RS2 <- UM_bxp_RS +
  labs(
    title = "Sistema"
  ) +
  theme(
    plot.title = element_text(size = 8),
    plot.margin = margin(6, 6, 6, 6)
)

(UM_bxp_RP2 | UM_bxp_RS2)


glue::glue("La prueba *t* de una muestra indica que la proporción promedio de reclamaciones
resueltas en **Popular** es **significativamente menor** que la del sistema bancario
múltiple, *t*(38) = −145.49, *p* < 0.001.

El tamaño del efecto fue **grande** (*d* = −23.3), lo que evidencia que la diferencia
no solo es estadísticamente significativa, sino **sustantiva en términos prácticos**.

En conjunto, el gráfico y los resultados inferenciales confirman un desempeño
persistentemente inferior respecto al sistema, con implicaciones relevantes
para la eficiencia operativa en la resolución de reclamaciones.")

```

## 2.2 Caso 2.1: T para muestras independientes

**Relación entre límite de crédito y default en clientes**
\


**Objetivo**

Evaluar si los clientes que cayeron en default tienen un límite de crédito promedio diferente al de
los que no cayeron.
\


**Hipótesis**

$$H_0:\ \mu_{Default} = \mu_{noDefault}$$ $$H_1:\ \mu_{Default} \neq \mu_{noDefault}$$

**Datos** 
\

- Los datos se obtuvieron del dataset 'Uci_credit_Card' disponible en Kaggle (ver Anexo
A).

-   La muestra aleatoria utilizada tiene tamaño n = 25 para clientes en default y n = 103 para los
    que no están en default (ver Anexo A).

-   Se verificaron los supuestos para determinar si los datos cumplían con los parámetros para
    realizar la prueba. (Ver anexo B)
\

**Resultados**

-   Estadístico de prueba: $$
    t = \frac{\bar{X}_1 - \bar{X}_2}{s_p \sqrt{\frac{1}{n_1} + \frac{1}{n_2}}} 
    $$

-   Desviación combinada (pooled standard deviation):

$$
s_p = \sqrt{\frac{(n_1 - 1)s_1^2 + (n_2 - 1)s_2^2}{n_1 + n_2 - 2}}
$$

-   Grados de libertad: $$gl=n1+n2−2$$

```{r Resumen de resultados, caso 2.1, echo=FALSE,warning = FALSE,message = FALSE,results = 'asis'}
cat("\\vspace{0.5cm}\n")


cat("\n",
  "**Resultados — Prueba t de muestras independientes (Default)** \n\n",
  "\\vspace{0.3cm}\n",
  sprintf("**Estadístico t:** %.2f  \n", stat.test_default$statistic),
  sprintf("**Grados de libertad (gl):** %.0f  \n", stat.test_default$df),
  sprintf(
    "**p-valor:** %s  \n",
    format.pval(stat.test_default$p, digits = 3, eps = 1e-16)
  ),
  "\n"
)


glue::glue( "La comparación entre clientes en default y no default arroja un estadístico t significativo   (t = {round(stat.test_default$statistic, 2)}, gl = {stat.test_default$df}), con un p-valor de  {format.pval(stat.test_default$p, digits = 3)} y un intervalo de confianza que  no incluye el cero, indicando una diferencia real entre los promedios.\n")
cat("\\vspace{0.5cm}\n")


```

**Tamaño del efecto y significancia práctica**

$$d = \frac{\bar{X}_1 - \bar{X}_2}{s_p} $$

```{r Significancia práctica, caso 2.1, echo=FALSE,warning = FALSE,message = FALSE,results = 'asis'}

glue::glue("El tamaño del efecto estimado (d = {round(efecto_default$effsize, 2)}) 
es de magnitud moderada, lo que indica que el límite de crédito discrimina 
entre ambos grupos de manera relevante, aunque no extrema.\n")
cat("\\vspace{0.5cm}\n")

```

**Conclusión**

```{r Conclusión caso 2.1, fig.align='center', fig.width=6, fig.height=2.5, echo=FALSE,warning = FALSE,message = FALSE,results = 'asis'}

M_indp_hist_Default +
  theme(
    plot.title = element_text(size = 10, face = "bold", hjust = 0.5)
  )

glue::glue(
  "El contraste de medias evidencia que los clientes en default presentan un 
  límite de crédito promedio significativamente menor que los no default, 
  t({stat.test_default$df}) = {round(stat.test_default$statistic, 2)}, 
  p = {format.pval(stat.test_default$p, digits = 3, eps = 1e-16)}. 
  El tamaño del efecto fue moderado (d = {round(efecto_default$effsize, 2)}), 
  lo que indica una diferencia consistente y operativamente relevante."
)


```

## 2.3 Caso 2.2: T para muestras independientes

**Diferencias en la proporción de reclamaciones resueltas favorables entre productos 
transaccionales y crediticios**
\

**Objetivo**

Evaluar si existen diferencias significativas en la proporción de reclamaciones resueltas favorables
según tipo de producto.
\

**Hipótesis**

$$H_0:\ \mu_{Transaccional} = \mu_{Crediticio}$$ $$H_1:\ \mu_{Transaccional} \neq \mu_{Crediticio}$$

**Datos**

-   Los datos se obtuvieron de la API pública de estadísticas de la Superintendencia de Bancos de la
    República Dominicana (SB), endpoint de reclamaciones de EIF. (ver Anexo A).

-   La muestra utilizada tiene tamaño n = 39 por tipo, 39 crediticios y 39 transaccionales, (ver
    Anexo A).

-   Se verificaron los supuestos para determinar si los datos cumplían con los parámetros para
    realizar la prueba. (Ver anexo B).

**Resultados**

-   Estadístico de prueba:

$$
t = \frac{\bar{X}_1 - \bar{X}_2}{s_p \sqrt{\frac{1}{n_1} + \frac{1}{n_2}}}
$$

-   Desviación combinada (pooled standard deviation):

$$
s_p = \sqrt{\frac{(n_1 - 1)s_1^2 + (n_2 - 1)s_2^2}{n_1 + n_2 - 2}}
$$

-   Grados de libertad:

$$gl=n1+n2−2$$

```{r Resumen de resultados, caso 2.2, echo=FALSE,warning = FALSE,message = FALSE,results = 'asis'}
cat("\\vspace{0.5cm}\n")

cat("\n",
  "**Resultados — Prueba t de muestras independientes (Reclamaciones)** \n\n",
  "\\vspace{0.3cm}\n",
  sprintf("**Estadístico t:** %.2f  \n", stat.test_Rec$statistic),
  sprintf("**Grados de libertad (gl):** %.0f  \n", stat.test_Rec$df),
  sprintf(
    "**p-valor:** %s  \n",
    format.pval(stat.test_Rec$p, digits = 3, eps = 1e-16)
  ),
  sprintf(
    "**IC 95%%:** [%.4f, %.4f]  \n",
    stat.test_Rec$conf.low,
    stat.test_Rec$conf.high
  ),
  "\n"
)



glue::glue(
  "La prueba *t* entre productos transaccionales y crediticios arroja un estadístico elevado
  (*t* = {round(stat.test_Rec$statistic, 2)}, gl = {stat.test_Rec$df}) con un *p*-valor
  extremadamente pequeño ({format.pval(stat.test_Rec$p, digits = 3)}), lo que evidencia
  una diferencia clara y sistemática en la proporción de reclamaciones resueltas favorablemente.\n")
cat("\\vspace{0.5cm}\n")


```

**Tamaño del efecto y significancia práctica**

$$d = \frac{\bar{X}_1 - \bar{X}_2}{s_p} $$

```{r Significancia práctica, caso 2.2, echo=FALSE,warning = FALSE,message = FALSE,results = 'asis'}

glue::glue("El tamaño del efecto (d = {round(efecto_Rec$effsize, 2)}) es grande,lo que indica que la diferencia entre tipos de producto es sustantiva desde el punto de vista operativo.\n")
cat("\\vspace{0.5cm}\n")

```

**Conclusión**

```{r Conclusión caso 2.2, fig.align='center', fig.width=7, fig.height=2.8, echo=FALSE,warning = FALSE,message = FALSE,results = 'asis'}

M_indp_hist_Rec <- M_indp_hist_Rec +
  labs(title = NULL)


(M_indp_hist_Rec | M_indp_density_Rec) +
  plot_layout(
    widths = c(1.2, 1),
    guides = "collect"
  ) +
  plot_annotation(
    title = "Distribución de reclamaciones resueltas favorables por tipo de producto"
  ) &
  theme(
    plot.title = element_text(
      hjust = 0.5,        # centra el título
      size  = 9,         # tamaño más pequeño
      face  = "bold"
    ),
    legend.position = "bottom",
    legend.box = "horizontal",
    legend.spacing.x = unit(32, "mm"),
    legend.spacing.y = unit(4, "mm"),
    legend.key.height = unit(5, "mm")
  )


glue::glue(
  "Los productos transaccionales muestran una proporción de reclamaciones 
  resueltas favorablemente significativamente mayor que los productos 
  crediticios, t({stat.test_Rec$df}) = {round(stat.test_Rec$statistic, 2)}, 
  p {format.pval(stat.test_Rec$p, digits = 3, eps = 1e-16)}. 
  El tamaño del efecto fue grande (d = {round(efecto_Rec$effsize, 2)}), 
  lo que sugiere una brecha estructural en la efectividad de resolución 
  entre ambos tipos de producto."
)


```

## 2.4 Caso 3: T para muestras relacionadas o pareadas

**Reclamaciones – Cambio en % de reclamaciones resueltas favorables antes                                           y después de la pandemia**
\

**Objetivo**

Determinar si la digitalización post-pandemia ha impactado la resolución de reclamaciones.
\

**Hipótesis**

$$H_0:\ \mu_{antes} = \mu_{después}$$ $$H_1:\ \mu_{antes} > \mu_{después}$$

**Datos**
\
    -  Los datos se obtuvieron mediante la API pública de estadísticas de la Superintendencia de Bancos
    de la República Dominicana (SB), endpoint de reclamaciones (ver Anexo A).
    
    -   La muestra utilizada tiene tamaño n = 15, pares trimestrales, (ver Anexo A).
    
    -   Se verificaron los supuestos para determinar si la muestra cumplía con los parámetros para
    realizar la prueba. (Ver anexo B).
\

**Resultados**

 - Estadístico de prueba:

$$
t = \frac{\bar{D}}{s_D / \sqrt{n}} 
$$

-   Grados de libertad:

$$gl=n−1$$

```{r Resumen de resultados, Caso 3, echo=FALSE,warning = FALSE,message = FALSE,results = 'asis'}
cat("\\vspace{0.5cm}\n")

cat(
  "**Resultados — Prueba t pareada** \n\n",
  "\\vspace{0.3cm}\n",
  sprintf("**Estadístico t:** %.2f  \n", as.numeric(test_reclamaciones$statistic)),
  sprintf("**Grados de libertad (gl):** %d  \n", test_reclamaciones$parameter),
  sprintf(
    "**p-valor:** %s  \n",
    format.pval(test_reclamaciones$p.value, digits = 3, eps = 1e-16)
  ),
  sprintf(
    "**IC 95%% de la diferencia media:** [%.4f, %.4f]  \n",
    test_reclamaciones$conf.int[1],
    test_reclamaciones$conf.int[2]
  ),
"\n"
)



glue::glue(
  "El estadístico *t* pareado (*t* = {round(test_reclamaciones$statistic, 2)}, 
  gl = {test_reclamaciones$parameter}) no resulta significativo
  (*p* = {round(test_reclamaciones$p.value, 3)}), y el intervalo de confianza incluye el cero,
  lo que indica ausencia de un cambio sistemático entre los periodos analizados.\n"
)

cat("\\vspace{0.5cm}\n")

```

**Tamaño del efecto y significancia práctica**

$$d = \frac{\bar{D}}{s_D} $$

```{r Significancia práctica, Caso 3, echo=FALSE,warning = FALSE,message = FALSE,results = 'asis'}

glue::glue( "El tamaño del efecto estimado (d = {round(d_reclamaciones, 2)}) es negligible, lo que refuerza la falta de relevancia práctica del cambio observado.\n") 
cat("\\vspace{0.5cm}\n")

```

**Conclusión**

```{r Conclusión caso 3, fig.align='center', fig.width=4, fig.height=2.5, echo=FALSE,warning = FALSE,message = FALSE,results = 'asis'}

par_dens_diff_title <- par_dens_diff +
  labs(
    title = "Diferencias pre y post pandemia"
  )

par_dens_diff_title

glue::glue(
  "La prueba t pareada no detectó un cambio sistemático en la proporción de 
  reclamaciones resueltas favorables entre el periodo pre y post pandemia, 
  t({test_reclamaciones$parameter}) = {round(test_reclamaciones$statistic, 2)}, 
  p = {format.pval(test_reclamaciones$p.value, digits = 3, eps = 1e-16)}. 
  El tamaño del efecto fue negligible (d = {round(d_reclamaciones, 2)}), 
  indicando que la variación observada es compatible con fluctuaciones 
  aleatorias del proceso."
)



```

# 4. Lecciones clave e implicaciones

-   **Evidencia de brecha estructural en la resolución de reclamaciones**, las pruebas aplicadas
    sobre pct_resueltas, tanto frente a la media del sistema como entre tipos de productos, revelan
    diferencias consistentes que no se explican por variabilidad muestral aleatoria.

-   **La digitalización no garantiza mejoras automáticas en resultados**, el análisis pareado
    muestra que cambios operativos asociados al periodo post-pandemia no se traducen necesariamente
    en mejoras estadísticamente significativas en los indicadores analizados.

-   **La significancia observada depende del tipo de comparación planteada**, mientras que las
    comparaciones entre instituciones y tipos de productos arrojan resultados contundentes, el
    análisis temporal pareado no evidencia cambios, resaltando la importancia del diseño del
    contraste.

-   **El análisis inferencial permite distinguir entre diferencias estructurales y estabilidad
    operativa**, los resultados sugieren que algunas diferencias responden a características
    estructurales del sistema o del producto, mientras que otros indicadores permanecen estables en
    el tiempo pese a cambios contextuales.

**Lo que viene:**

Estos análisis t-test pueden extenderse a ANOVA para comparar múltiples bancos o tipos de productos
simultáneamente, permitiendo detectar diferencias entre más de dos grupos y controlar variabilidad
adicional.

# 5. Referencias

-   Lichman, M. (2013). UCI Machine Learning Repository [<http://archive.ics.uci.edu/ml>]. Irvine,
    CA: University of California, School of Information and Computer Science.

-   Cohen, J. (1988). Statistical Power Analysis for the Behavioral Sciences.

-   Field, A. (2013). Discovering Statistics Using IBM SPSS Statistics.
